臺灣臺中地方法院民事判決　　　　　　　95年度訴字第2353號
原　　　告　己○○
原　　　告　戊○○
原　　　告　乙○○
上列三人共同
訴訟代理人　甲○○律師
複代理人　　林玲珠律師
被　　　告　丙○○　　住台中縣.
訴訟代理人　黃嘉明律師
複代理人　　蔡壽男律師
上列當事人間請求確認通行權存在事件，本院於民國96年7月4日
言詞辯論終結，判決如下：
    主      文
原告之訴駁回。
訴訟費用由原告負擔。
    事實及理由
壹、兩造爭執要旨：
  一、原告主張：
    (一)原告己○○為台中縣神岡鄉○○段584、582地號土地之
        所有權人；原告戊○○為同段584-1地號土地之所有權
        人；原告乙○○為同段584-2地號土地之所有權人。原
        告3人所有前開土地，因與公路無適當之聯絡，形成袋
        地，非經由被告所有之同段583-3地號土地，無法通行
        至鄰近之神岡鄉○○路。而按土地因與公路無適宜之聯
        絡，致不能為通常使用者，土地所有人得通行周圍地以
        至公路，且應於通行必要之範圍內，擇其周圍地損害最
        少之處所及方法為之，民法第787條1項、第2項定有明
        文。準此，爰提起本件訴訟，並聲明：(1)確認原告3人
        對被告所有之583-3地號土地如附圖（即台中縣豐原地
        政事務所土地複丈成果圖）甲案斜線部分面積0.0037公
        頃之土地有通行權存在，被告應容忍原告3人在上開土
        地上開闢道路，不得設置地上物或任何妨害原告通行之
        行為；(2)被告應將附圖甲案斜線所示土地上之地上物拆
        除。
    (二)對被告抗辯之陳述：
        1.台中縣神岡鄉○○段584（重測前為社口段333-2）地
          號土地、584-1（重測前為社口段333-10）地號土地
          、584-2（重測前為社口段333-ll）地號土地，原同
          屬同一筆土地陳步雲所有，於民國（下同）82年3月
          間始分割出584 -1、584-2地號土地移轉登記予李文
          志等人。然原告所有之584、584-1、584-2地號土地
          於「分割前」即為袋地，蓋584、584-1、584-2、586
          、588地號土地雖於80年9月間分割前原係一筆，南面
          與神岡鄉○○路間隔583、583-3地號土地，其餘三面
          均無連接道路，故於80年9月17日和解協議分割前，
          584、584-1、584-2地號土地即無適宜聯絡道路，非
          因分割所致。而583-3、583地號土地當時仍屬國有，
          被告尚未購買，不在和解範圍內，揆諸臺灣臺中地方
          法院82年度訴字第234、789號民事判決第3、4頁即理
          由欄三所載亦持同樣理由甚明。故被告之主張，與民
          法第787條之規定不符。詳言之，土地因與公路無適
          宜之聯絡道路，致不能為通常之使用者，土地所有人
          得通行周圍地以至公路，民法第787條定有明文。又
          同法第789條第1項所謂因土地之一部之讓與或分割，
          致有不通公路之土地者，不通公路土地之所有人，因
          至公路，僅得通行受讓人或讓與人或他分割人之所有
          地，其立法目的乃在避免土地所有人刻意以分割或讓
          與之方式，造成人為袋地，故該規定之適用，以土地
          之不通公路因土地分割所致為限，倘土地分割前即已
          不通公路，自無適用餘地。
        2.本件於95年11月2日至現場履勘，由現場照片所示，
          原告僅能通行583-3地號土地，否則即無適宜之聯絡
          道路，更無法為通常必要之使用，當屬袋地無疑。且
          四周除通行被告之583-3地號土地外，並無其他土地
          可供通行，故被告辯稱原告之土地非袋地，自與事實
          有違。
        3.原告3人所有土地後方仍是水溝，根本無法通行，故
          原告3人之土地無法由土地後方即590、600地號土地
          通行，亦即無適宜道路，僅能由中山路出入口通行。
        4.因系爭土地及附近土地地號迭有變更，即本為神岡鄉
          ○○段333-2地號，於69年9月6日分割為333-2及333-
          4，嗣於80年11月28日因和解分割為333-2、333-5、
          333-6、333-7，於82年3月18日333-2再分割增加333
          -2、333-10、333-11。被告雖辯稱：「系爭584、584
          -1、584-2、585、586、587、587-1、588地號，原係
          舊地號333-2號分割而來…。」惟此陳述究與事實不
          符。蓋原告所有之4筆土地，分割完成登記之時間為
          80年11月28日，若以此次分割為判斷，原告之土地根
          本是袋地；且是否為袋地，應以地籍圖加以判斷。故
          分割前後，原告之土地皆屬袋地。
        5.又福隆段587及587-1地號土號，並非於80年9月17日
          （註：和解成立日期）由重測前社口段333-2地號土
          地分割出來。蓋333-2地號土地於68年9月6日分割成
          333-2及333-4地號，而依土地登記簿謄本所載，333-
          4地號於82年6月11日因地籍圖重測編為587及587-1地
          號，此重測前社口段333-4地號（即重測後587、587-
          1地號）並未合併分割，被告之主張與卷證資料不符
          ，已不足取。且由地籍圖觀之（以82年4月20日之複
          丈成果圖觀之），333-2及333-3地號土地於80年9月
          17日和解分割時，南面隔著583地號土地，其餘之面
          均未鄰道路，而588地號土地尚隔著587、587-1地號
          土地，方與中山路鄰接，當屬於袋地。
        6.雙方所不爭執者，為原告之土地目前為袋地，無論是
          被告主張訴請楊武雄拆除水泥板等，原告之土地皆是
          袋地，且由地籍圖觀之，以原告目前訴請之情形，符
          合損害最小之方法及處所，故被告要求原告訴請楊武
          雄將水泥板拆除，自與事實不符，亦有違法文規定。
  二、被告抗辯：
    (一)台中縣神岡鄉○○段333-2地號土地，因都市計畫於68
        年10月3日分割，增加333-4地號。80年11月28日和解分
        割，增加333-5、333-6、333-7地號，82年3月18日因分
        割增加333-10、333-11地號。而於土地重測後，原333-
        2地號編為福隆段584地號，原333-4地號編為福隆段587
        、587-1地號，原333-5地號編為福隆段585地號，原333
        -6地號編為福隆段586地號，原333-7地號編為福隆段58
        8地號，原333-10地號編為福隆段584-1地號，333-11地
        號編為福隆段584-2地號。依前述分割過程觀之，系爭
        福隆段584、584-1、584-2、585、586、587、587-1、
        588地號土地，原係重測前社口段333-2地號一筆地。由
        地籍圖觀之，587、587-1地號土地緊鄰中山路，故重測
        前原333-2地號土地整筆可經由現587、587-1地號土地
        通至中山路，並非袋地。依最高法院85年台上字第794
        號判決，民法第789條應優先民法第787條適用，故本件
        應適用民法第789條之規定。且依最高法院86年台上字
        第2725號、88年台上字第2946號、89年台上字第756號
        判決意旨，土地一部之讓與或分割，致有不通公路之土
        地者，不通公路土地之所有人因至公路，僅得通行受讓
        人或讓與人或他分割人之所有土地，是土地所有人將土
        地之部分或分割成數筆，同時或先後讓與數人時，亦有
        前揭規定之適用，並不以不通公路土地所有人與受讓人
        或讓與人或他分割人直接間就土地一部為讓與或分割結
        果，而有不通公路土地之情形為限。故原告3人之系爭
        土地，原係重測前社口段333-2地號土地分割出來，且
        輾轉讓與予原告，應依第一次分割為887、887-1地號當
        時之狀態而論斷是否為袋地，不能以受讓人或讓與人或
        他分割人直接間（即80年、82年分割之時）就土地一部
        為讓與或分割結果，而論斷是否為袋地。系爭土地於初
        次分割時，並非袋地，且重測前社口段333-3地號土地
        與333-2地號土地合併分割，縱於分割後形成袋地，不
        能通行公路，亦僅能通行原共有地，不能請求通行被告
        之土地。
    (二)本案於法院勘驗現場時，可看出經585地號土地接586地
        號土地有通至公路之明顯通道痕跡。系爭土地於80年9
        月17日和解分割時，其分割方案一有載「C」為既成道
        路。由該方案之測量圖可知，該C部分即在586地號土地
        內。故可證明於分割前，共有系爭地確由585地號經由
        586地號通公路，或經585地號再經586、587、587-1、
        588地號通公路。和解內容第2項：「楊秋澤、乙○○、
        丙○○、丁○○、林烏同意將共有座落同段333-4號土
        地無償供林烏及丁○○通行」。而重測前社口段333-4
        地號土地即現587、587-1地號土地，可證分割前共有地
        確實由585地號經由586地號通公路，或經585號再經586
        、587、587-1、588地號通公路。故系爭土地於分割前
        ，並非袋地。證人楊武雄、劉進坤、楊秋澤、陳景松、
        劉川台、林益文等人，於臺灣高等法院臺中分院82年度
        上字第504號案均證稱系爭土地由585、586、587、587-
        1、589、588地號土地通行。
    (三)原告買受系爭土地後，係通行原共有地，自585、586、
        587、587-1地號土地出中山路（另由600地號土地通行
        ），原告認為通行被告之土地較為便利，且提高其土地
        價值，竟故意將通往585地號土地之通道，以水泥板圍
        住，再主張無路可通行，顯違誠信原則，且屬權利濫用
        。若原告3人之土地原不通行585地號等共有地，被告所
        有系爭地，本有建物存在，原告如何通行？故原告3人
        應依原有共有地之通道通行，不能請求通行被告之土地
        。
    (四)並聲明：(1)原告之訴及假執行之聲請均駁回；(2)如受不
        利判決，願供擔保請准宣告免為假執行。
貳、得心證之理由：
  一、原告3人主張己○○為台中縣神岡鄉○○段584、582地號
      土地之所有權人；戊○○為同段584-1地號土地之所有權
      人；乙○○為同段584-2地號土地之所有權人，而前開土
      地，因與公路無適當之聯絡，形成袋地，非經由被告所有
      之同段583-3地號土地，無法通行至鄰近之神岡鄉○○路
      之事實，業經本院於95年11月2日至現場勘驗屬實，並有
      原告提出之系爭4筆土地之登記謄本及95年12月25日申請
      核發之地籍圖謄本在卷足參，故可信為真實。
  二、惟按民法第789條第1項規定：「因土地一部之讓與或分割
      ，致有不通公路之土地者，不通公路土地之所有人，因至
      公路，僅得通行受讓人或讓與人或他分割人之所有地。」
      又「按民法第789條之立法意旨，乃因土地所有人讓與土
      地之一部或分割土地時，就其可能造成不能與公路為適宜
      之聯絡之情形，為其能預見而得事先安排，土地所有人不
      能因自己之讓與或分割土地之任意行為，導致對當事人以
      外之其他土地所有人造成不測之損害。此法條所規定之通
      行權，性質上乃土地之物上負擔，隨土地而存在，土地所
      有人將土地分割成數筆，同時或先後讓與數人，應仍有該
      法條規定之適用。」最高法院89年度台上字第756號民事
      裁判要旨可資參照。茲查：
      1.重測前台中縣神岡鄉○○段333-2地號土地，因都市計
        畫於68年10月3日分割，增加333-4地號；又80年11月28
        日和解分割，增加333-5、333-6、333-7地號，82年3月
        18日因分割增加333-10、333-11地號。而於土地重測後
        ，原333-2地號編為福隆段584地號，原333-4地號編為
        福隆段587、587-1地號，原333-5地號編為福隆段585地
        號，原333-6地號編為福隆段586地號，原333-7地號編
        為福隆段588地號，原333-10地號編為福隆段584-1地號
        ，原333-11地號編為福隆段584-2地號，此有台中縣豐
        原地政事務所96年2月2日豐地登字第0960001575號函檢
        送之土地登記簿及登記謄本等資料在卷可憑（詳參後附
        之重測前後地號對照表）。依前述分割過程觀之，重測
        後福隆段584、584-1、584-2、585、586、587、587-1
        、588地號土地，是由重測前社口段333-2地號土地分割
        而來。而重測後福隆段587地號土地，於86年11月15日
        因徵收而登記為神岡鄉所有，參照前開地籍圖觀之，該
        587地號土地實已供為中山路使用，此亦為68年10月3日
        以都市計畫逕為分割之原因。準此可知，重測前社口段
        333-2地號土地整筆，實係以重測後福隆段587-1地號土
        地鄰接中山路，故非袋地，應無疑義。而重測前社口段
        333-2地號土地於68年10月3日逕為分割成333-2、333-4
        地號土地時，因333-4地號土地鄰接中山路，且與333-2
        地號土地仍屬同一所有權人，故該逕為分割，並不因此
        使333-2地號土地成為袋地。
      2.嗣重測前社口段333-2地號土地，於80年9月17日與重測
        前社口段333-3地號土地以訴訟和解而合併分割（臺灣
        高等法院臺中分院80年度上更(一)字第29號和解筆錄參照
        ，完成分割登記時間為80年11月28日），分割後計有33
        3-2、333-3、333-5、333-6、333-7地號等5筆土地，其
        中333-2及333-3地號土地分歸乙○○取得（卷附之前開
        和解筆錄參照）。而該次分割結果，333-2及333-3地號
        土地即因未鄰接公路而成為袋地。又333-2地號土地於
        82年3月18日再分割增加333-10、333-11地號土地，該
        333-10、333-11地號土地亦為袋地，自屬當然。準此以
        觀，重測前社口段333-2、333-3、333-10、333-11地號
        土地（即重測後福隆段584、582、584-1、584-2地號土
        地）未鄰接公路而成為袋地，乃是因80年9月17日之訴
        訟和解分割而來。參諸民法第789條第1項規定及最高法
        院89年度台上字第756號民事裁判要旨，重測前社口段
        333-2、333-3、333-10、333-11地號土地（即重測後福
        隆段584、582、584-1、584-2地號土地）之所有人（即
        原告3人），因至公路，僅得通行他分割人所有之重測
        前社口段333-5、333-6、333-7地號土地（即重測後福
        隆段585、586、588地號土地）。
  三、綜上所述，原告3人所有之584、582、584-1、584-2地號
      土地，不得對被告所有之583-3地號土地主張袋地通行權
      。從而原告3人請求確認對被告所有之583-3地號土地如附
      圖（即台中縣豐原地政事務所土地複丈成果圖）甲案斜線
      部分面積0.0037公頃之土地有通行權存在，被告應容忍原
      告3人在上開土地上開闢道路，不得設置地上物或任何妨
      害原告通行之行為；及被告應將附圖甲案斜線所示土地上
      之地上物拆除，為無理由，應予駁回。
參、訴訟費用負擔之依據：民事訴訟法78條。
中　　華　　民　　國　　96　　年　　7 　　月　　18　　日
                  民事第三庭    法  官  游文科
正本係照原本作成。
如對本判決上訴，須於判決送達後20日內向本院提出上訴狀。
中　　華　　民　　國　　96　　年　　7 　　月　　18　　日
                                書記官  謝坤冀
  附表-重測前後地號對照表：
 ┌───────┬───────┐
 │重測前：社口段│重測後：福隆段│
 ├───────┼───────┤
 │    333-3     │     582      │
 ├───────┼───────┤
 │    333-2     │     584      │
 ├───────┼───────┤
 │    333-10    │     584-1    │
 ├───────┼───────┤
 │    333-11    │     584-2    │
 ├───────┼───────┤
 │    333-5     │     585      │
 ├───────┼───────┤
 │    333-6     │     586      │
 ├───────┼───────┤
 │    333-7     │     588      │
 ├───────┼───────┤
 │    333-4     │     587      │
 └───────┴───────┘
